【裁判字號】    99,勞簡上,21
【裁判日期】    990810
【裁判案由】    給付資遣費   等
【裁判全文】
臺灣高雄地方法院民事判決            99年度勞簡上字第21號
上  訴  人  乙○○
訴訟代理人  許明德律師
            鄭勝智律師
被  上訴人  經濟部水利署第六河川局
法定代理人  甲○○
訴訟代理人  李文禎律師
            黃如流律師
            黃小舫律師
上列當事人間請求給付資遣費等事件，上訴人對於民國99年4 月
9 日本院99年度岡勞簡字第2 號第一審判決提起上訴，經本院於
99年7 月26日言詞辯論終結，判決如下：
    主      文
上訴駁回。
訴訟費用由上訴人負擔。
    事實及理由
一、上訴人主張：上訴人自民國87年12月7 日起至98年7 月31日
    止受僱於被上訴人，擔任駐衛警察一職。詎被上訴人以上訴
    人不適任現值為由，依內政部頒布之各機關學校團體駐衛警
    察設置管理辦法（下稱設置管理辦法）第18條第1 項第3 款
    於98年7 月31日資遣上訴人，並依上訴人遭資遣當月所支領
    之本俸新台幣（下同）19,825元，加計實物代金930 元，按
    上訴人之年資26個基數（即[12 ×2] +1+1=26）計算，核給
    上訴人退職金539,630 元（即[19,825 元+930元] ×26=539
    ,630）。惟依設置管理辦法第18條第2 項準用第13條第1 項
    、第2 項規定，駐衛警察退職金之給與，應按退職人員在駐
    在單位服務年資，每半年給與1 個基數之一次資遣費，最高
    以61個基數為限。其基數標準，比照駐在單位職員之規定。
    前項年資計算，未滿半年者，以半年計算。故依上訴人之年
    資26個基數，再依設置辦法第13條第1 項後段規定，比照駐
    在單位職員即84年7 月31日修正後公務人員資遣給與辦法（
    下稱修正後資遣辦法）第2 條規定，計算基數標準，即每1
    基數應按本俸加1 倍計算其內涵，上訴人得領取之資遣費應
    為1,030,900 元（即[19,285 ×2]×26=1,030,900），被上
    訴人尚積欠上訴人資遣費491,270 元（即1,030,900-539,63
    0=491,270 ），為此爰依兩造間之勞動契約及設置管理辦法
    ，提起本件訴訟等情。並聲明：被上訴人應給付上訴人491,
    270 元，及自起訴狀繕本送達翌日起至清償日止，按年息5%
    計算之利息。原審判決上訴人敗訴，上訴人不服，提起上訴
    ，除引用原審主張及陳述外，另補稱：銓敘部函文並未表明
    設置管理辦法所謂基數標準，應比照駐在單位適用之法令來
    處理，只是在公務人員資遣給與辦法（下稱資遣辦法）尚未
    修正前，應依本俸加實物代金來發給，於84年7 月31日資遣
    辦法修正後，即應按修正後之基數標準「本俸加1 倍」計算
    等情。並於本院聲明：(一)原判決廢棄。(二)被上訴人應給付上
    訴人491,270 元，及自起訴狀繕本送達翌日起至清償日止，
    按年息5%計算之利息。
二、被上訴人則以：上訴人不具公務人員任用資格，而無公務人
    員任用法第29條第3 項授權發布之資遣辦法之適用，依銓敘
    部及內政部解釋，依設置管理辦法僱用之駐衛警察，僅就其
    退職給與基數之標準比照駐在單位職員，而不適用軍公教人
    員相關退休、撫卹辦法，無從依修正後之退撫新制繳納公務
    人員退休撫卹金（下稱退撫基金），自不能比照退撫新制，
    以本俸加1 倍作為計算資遣費之基數內涵。再者，管理設置
    辦法係每半年計算1 個基數、最高以61個基數為限，與修正
    後資遣辦法按每1 年給與1.5 個基數、最高以53個基數為限
    之規定不符，而無從比照修正後資遣辦法定其基數內涵等語
    置辯。並聲明：上訴人之訴駁回。原審判決上訴人敗訴，上
    訴人不服，提起上訴。被上訴人除引用原審辯詞外，另補充
    ：所謂比照係指就法律未明文規定之事項，與既有之法律規
    範事項相同或相類似者，予以準用或類推適用。而上訴人駐
    在單位之職員僅在繳納退撫基金之前提下，始可享有按本俸
    加1 倍計算資遣給與之優惠，則上訴人未繳納退撫基金，自
    不得要求依修正後資遣辦法第2 條規定，按本俸加1 倍計算
    資遣費，是以被上訴人依84年7 月31日修正前之資遣辦法（
    下稱修正前資遣辦法），按本俸加實物代金作為基數內涵，
    核發上訴人資遣費，即無不當等語。並於本院聲明：上訴駁
    回。
三、本件不爭執事項如下：
  (一)上訴人自87年12月7 日起至98年7 月31日止，受僱於被上訴
    人，擔任駐衛警察職務，其於98年7 月得支領之本俸為19,8
    25元、實物代金為930 元。
  (二)被上訴人於98年7 月31日以上訴人不適任現職為由，依設置
    管理辦法第18條第1 項第3 款規定解僱上訴人。
  (三)上訴人之服務年資共12年又8 月，依設置管理辦法第18條第
    2 項準用第13條第1 項前段、第2 項規定，計算年資基數為
    26個基數。
  (四)被上訴人已發給上訴人資遣費539,630 元。
四、本件爭點為：依設置管理辦法第18條第2 項準用第13條第1
    項規定，應比照修正前或修正後之資遣辦法，計算上訴人資
    遣費基數內涵？茲分述如下：
  (一)按所謂比照係法律明文將關於某種法律事實所設之規定，適
    用於性質相類似之事項上，故須性質相似或相近者，始得比
    照。再者，比照與適用本有不同，上訴人既不具公務人員資
    格，關於其資遣費用之核發基數及內涵，自與公務人員資遣
    費數額之認定基準及內涵有異，是以關於各機關學校團體駐
    衛警察資遣費之基數標準支給內涵，僅得依設置管理辦法第
    18條第2 項準用第13條第1 項後段規定，就其性質與公務人
    員相近者始得比照辦理，且其比照結果不得使不具公務人員
    身分之駐衛警察，享有優於其駐在單位公務人員權利之效果
    ，否則即有輕重失衡之虞，合先敘明。
  (二)次按設置管理辦法第18條準用第13條第1 項規定，資遣費之
    給與按遭資遣人員駐在單位服務年資，每半年給與1 個基數
    之一次資遣費，最高以61個基數為限（見原審卷第8 頁）。
    又修正前資遣辦法第3 條第1 項規定，資遣給與就任職滿1
    年者，給與1 個基數，未滿1 年者以1 年計；每增半年加給
    1 個基數，未滿半年者以半年計；滿15年後另行一次加發2
    個基數（見本院卷第70頁）。惟修正後資遣辦法第2 條則規
    定，資遣給與是按每任職1 年給1 個半基數，最高35年給予
    53個基數，尾數不滿6 個月者，給與1 個基數，滿6 個月以
    上者，以1 年計。同辦法第3 條復規定，資遣人員之任職年
    資以依法繳付退撫基金之實際月數計算，未依法繳付退撫基
    金之任職年資，不得採計（見原審卷第18頁）。經查：
  1.依前引規定所示，設置管理辦法關於得支領資遣費之服務年
    資基數，係按每半年給1 個基數，採計之最高服務年資為30
    年又6 月，以61個基數為上限，前開年資採計方式與修正前
    資遣辦法就得支領資遣費之任職年資基數，於任職滿1 年後
    ，係按每增半年加給1 個基數，未滿半年以半年計，無任職
    年資採計上限之方式計算，均採用半年年資作為1 個單位之
    計算基礎，其計費之基準點相同，且設置管理辦法以最高服
    務年資30年又6 月作為採計基數上限，相較於修正前資遣辦
    法就年資採計並未設限以觀，足見比照修正前資遣辦法第3
    條之結果，係使遭資遣之學校機關駐衛警察，得享有相當於
    駐在單位人員得支領資遣費年資之保障，惟因設有服務年資
    採計上限，故其得支領之資遣費不至於優於駐在單位人員，
    亦不使駐在單位財務負擔過鉅，揆諸首揭說明，依設置管理
    辦法第13條第1 項規定，就駐衛警察資遣費之計算，應比照
    與其性質相近者，即修正前資遣辦法第3 條規定，始謂適當
    。是就每1 基數內涵之計算，經比照前條規定之結果，即應
    按資遣人員最後在職之月俸額及本人實物代金計算之（見本
    院卷第70頁），故上訴人依被上訴人遭資遣當月，即98年7
    月之月俸額19,825元及實物代金930 元，合計20,755元，作
    為1 個基數內涵之計算基礎，核屬有據。
  2.上訴人固主張依設置管理辦法第13條第1 項規定比照之結果
    ，應直接引用修正後資遣辦法第2 條規定，按資遣生效日之
    本俸加1 倍作為1 個基數內涵之計算基礎等語。惟觀諸修正
    後資遣辦法第2 條，雖將每個基數內涵提高為按本俸加1 倍
    計算，但就採計基數之任職年資則多有限制，不僅將採計單
    位由半年延長為1 年，每任職1 年得採認之基數，亦由原規
    定之2 個基數減為1.5 個基數，且將未依法繳付退撫基金之
    任職年資排除在外，足見設置管理辦法第13條第1 項就資遣
    費採計基數年資之計算基礎，已與修正後資遣辦法不同，要
    難謂其性質相近。再者，由於設置管理辦法採計年資基數之
    標準較寬，於服務年資相同且均未滿30年之情況下，倘按修
    正後資遣辦法所定基數內涵「本俸加1 倍」計算資遣費，駐
    衛警察因所採計之基數（每半年計算1 個基數，1 年即有2
    個基數）較公務人員（每1 年計算1.5 個基數）為高，其得
    支領之資遣費將高於所比照之公務人員，而有輕重失衡之弊
    ，是以在設置管理辦法第13條第1 項規定之服務年資採計基
    數標準，未隨同修正後公務人員資遣給與辦法第2 條規定修
    正前，尚難認其就資遣費支領所設之規定與修正後公務人員
    資遣費支給制度之設計相類似，揆諸首揭說明，自不得直接
    比照修正後資遣辦法第2 條規定定其基數內涵。
  3.末按設置管理辦法於98年4 月15日修正時，就資遣費支領年
    資及基數內涵，並未按修正後資遣辦法隨同修正其計算基礎
    （見原審卷第7 頁），核屬立法者有意對駐衛警察及其駐在
    單位公務人員施以不同程度之保障，自不宜逕以修正後資遣
    辦法，作為駐衛警察可得支領資遣費基數內涵之認定依據。
    再者，縱認立法者於設置管理辦法修正時，疏未就基數採計
    標準及其內涵併為修正，而有就該法律漏洞，以比附援引之
    方法加以填補，予以類推適用之必要，然所謂類推適用，既
    指欲就案件事實與法定相類似之案件類型為相同之處理，自
    與直接適用法律明文規定之情形有別，亦僅得比附援引類型
    相同者予以填補，故上訴人主張逕依修正後資遣辦法第2 條
    規定本俸加1 倍作為基數內涵，亦與前揭法理不符，尚非可
    採。
五、綜上所述，上訴人依設置管理辦法第18條第2 項準用第13條
    第1 項規定，應比照修正前資遣辦法第3 條第1 項規定，按
    其最後在職之月俸額19,825元及實物代金930 元，合計20,7
    55元作為基數內涵，依其年資換算之26個基數計算，上訴人
    於98年7 月31日遭資遣時，得領取之退職金為539,630 元（
    即20,755×26=539,630），而被上訴人如數給付上訴人前開
    退職金之事實，為兩造所不爭執，足認被上訴人依兩造間之
    勞動契約應負之退職金給付義務已因清償而消滅，被上訴人
    再依勞動契約及設置管理辦法，請求上訴人給付退職金491,
    270 元，及自起訴狀繕本送達翌日起至清償日止，按年息5%
    計算之利息，即屬無據，不得准許。原判決逕以上訴人不具
    公務人員身分為理由，駁回上訴人之請求，其理由雖有不當
    ，然其結論正當，仍應維持，上訴意旨猶指原判決不當，求
    予廢棄改判，為無理由，應予駁回。
據上論結，本件上訴為無理由，依民事訴訟法第436 條之1 第3
項、第449 條、第78條，判決如主文。
中    華    民    國    99    年    8     月    10    日
                    勞工法庭  審判長法  官  李昭彥
                                    法  官  何佩陵
                                    法  官  賴文姍
以上正本證明與原本無異。
不得上訴。
中    華    民    國    99    年    8     月    10    日
                                    書記官  林秀珍


司法院資訊處製作；財團法人民間司法改革基金會備份。
